【裁判字號】    89,訴,3361
【裁判日期】    901115
【裁判案由】    墳墓遷葬
【裁判全文】
臺北高等行政法院判決                            八十九年度訴字第三三六一號
                              .
    原      告  甲○○
    訴訟代理人  乙○○律師
    複代理人    簡宥樺
    被      告  台北市政府社會局
    代  表  人  陳皎眉（局長）
    訴訟代理人  丙○○
右當事人間因墳墓遷葬事件，原告不服內政部中華民國八十九年十月十九日台（八九
）內訴字第八九○六三七三號再訴願決定，提起行政訴訟，本院判決如左：
    主  文
原告之訴駁回。
訴訟費用由原告負擔。
    事  實
一、事實概要：原告父母楊萬、楊李遠之墓園坐落於臺北市○○區○○段一小段二五
    四地號土地，該地位於臺北市六十八年都市計畫保護區變更為住宅區案編號「住
    六－六」地區內，民國八十一年六月間，該地區由土地所有權人李達夫等九人，
    依獎勵土地所有權人辦理市地重劃辦法，申請成立籌備會，經臺北市政府以八十
    一年七月二十七日府地重字第八一○五二八二六號函核備在案。嗣籌備會自擬細
    部計畫完竣，經臺北市政府都市發展局依程序審核後，臺北市政府於八十三年十
    二月二十四日公告公開展覽，並提請臺北市及內政部都市計畫委員會審議通過，
    經臺北市政府八十六年十月二十四日府都二字第八六○七五九九五○○號公告發
    布實施。嗣由籌備會成立之重劃會據此細部計畫內容報請臺北市政府核准重劃範
    圍及重劃計畫書，重劃計畫書並經該會於八十七年六月十日召開之會員大會追認
    通過，且依法公告三十日期滿確定後實施重劃。隨後臺北市政府以八十八年五月
    二十六日府地重字第八八○三七一三六○○號函同意重劃會辦理重劃區○地○地
    ○道路、排水工程發包施工，臺北市土地重劃大隊並以八十八年六月二十八日北
    市地重二字第八八六○二一九二○○號函准於八十八年七月一日開工，惟因重劃
    區內部分土地仍有墳墓，影響施工進度，重劃會乃轉請被告辦理公告「住六－六
    」自辦重劃區內墳墓拆遷事宜。被告審認辦理重劃促進土地合理使用，加速都市
    發展，符合公共利益，而重劃區內之墳墓妨礙都市更新及施工，應予遷葬，遂以
    八十八年十二月十六日北市社七字第八八二八二三三一○四號公告略以：「主旨
    ：為辦理臺北市士林區住六－六自辦市地重劃區○地○道路、排水工程，公告遷
    葬臺北市○○區○○段一小段五九、九一、一○○、一六七、一九○、二五四、
    三○一地號範圍內有（無）主墳墓壹拾座。依據：一、墳墓設置管理條例第二十
    四條‧‧‧及第二十五條第二款規定‧‧‧。二、遷葬原因：辦理市地重劃。
    三、遷葬期間：自民國八十八年十二月二十日起至八十九年三月二十日止，計三
    個月。四、公告遷葬期間墳墓所有人、關係人、‧‧‧請攜帶身分證‧‧‧或相
    關文件等，向臺北市士林區住六－六自辦市地重劃區重劃會申請認領、辦理遷墓
    及請領遷葬補償費‧‧‧逾期未遷者由重劃會代為遷葬安置於靈（納）骨堂（塔
    ），不得異議‧‧‧。」原告不服，提起訴願、再訴願，均遭決定駁回，遂提起
    行政訴訟。
二、兩造聲明：
  (一)原告聲明：原處分、訴願及再訴願決定均撤銷。
  (二)被告聲明：駁回原告之訴。
三、兩造之爭點：被告於八十八年十二月十六日公告「遷葬期間：自民國八十八年十
    二月二十日起至八十九年三月二十日止，計三個月」，是否符合墳墓設置管理條
    例第二十五條第一項「本條例規定應行遷葬之墓棺，當地主管機關應於遷葬三個
    月前公告」之規定？
  (一)原告主張之理由：
    被告依墳墓設置管理條例規定為本件之公告，惟公告日期為八十八年十二月十六
    日，遷葬日期始日為公告後之第四日，即八十八年十二月二十日，依該條例第二
    十五條第一項「本條例規定應行遷葬之墓棺，當地主管機關應於遷葬三個月前公
    告，並以書面通知營葬者或墓主，同時在墓棺前樹立標誌。」，被告於八十八年
    十二月十六日公告，則遷葬之始日應為三個月後，即八十九年三月十七日方為合
    法，訴願決定以公告期間三個月之規定誤為遷葬期間三個月，已違背法律。
  (二)被告主張之理由：
    1.原告指摘被告八十八年十二月十六日公告，遷葬之始日為三個月後即八十九年
      三月十七日始為合法云云。依墳墓設置管理條例第二十五條之文義解釋，被告
      公告遷葬之三個月期間係墓主自行遷葬期間，如逾三個月未為遷葬，始由被告
      責由申請人（本案為重劃會）會同管理機關（即臺北市殯葬管理處）辦理遷葬
      ，故被告所為公告，並無不合。
    2.被告為辦理臺北市士林區「住六－六」自辦市地重劃區○地○道路、排水工程
      ，遷葬墳墓之處分悉依墳墓設置管理條例第二十四條、第二十五條規定辦理，
      原告起訴，並無理由；況本件墳墓位於住宅區旁，足以妨礙都市發展及公共利
      益，被告依法辦理公告遷葬並無違法不當之處。
    理  由
一、按「墳墓之設置及管理，依本條例規定；本條例未規定者，適用其他法律規定。
    」「本條例所稱墳墓，包括公墓及私人墳墓。」「本條例所稱主管機關：中央為
    內政部；省（市）為省（市）社會處（局）；縣（市）為縣（市）政府；鄉（鎮
    、市）為鄉（鎮、市）公所。」「經當地主管機關查明墳墓地點足以妨礙軍事設
    施、公共衛生、更新規劃、都市發展或其他公共利益者，應予遷葬。」「本條例
    規定應行遷葬之墓棺，當地主管機關應於遷葬三個月前公告，並以書面通知營葬
    者或墓主，同時在墓棺前樹立標誌。營葬者或墓主如逾期未遷，當地主管機關應
    依行政執行法規定代遷葬於公墓內，設有火葬場者，得火葬之。」「墳墓依本條
    例第二十四條規定，應予遷葬者，應發給遷葬補償費；‧‧‧」為墳墓設置管理
    條例第一條、第二條第一項、第三條、第二十四條前段、第二十五條及同法施行
    細則第二十三條所明定。
二、兩造就本件事實部分均無爭執，茲所爭議者，僅為被告於八十八年十二月十六日
    公告「遷葬期間：自民國八十八年十二月二十日起至八十九年三月二十日止，計
    三個月」，是否符合墳墓設置管理條例第二十五條第一項「本條例規定應行遷葬
    之墓棺，當地主管機關應於遷葬三個月前公告」之規定？查依前述墳墓設置管理
    條例第二十四條前段、第二十五條規定綜合觀之，主管機關公告遷葬之三個月期
    間係營葬者或墓主自行遷葬期間，如逾三個月未自行遷葬，始由主管機關代遷葬
    ，故所謂「遷葬三個月前公告」，係指主管機關代遷葬前三個月公告而言。本件
    被告於八十八年十二月十六日公告「．．．三、遷葬期間：自民國八十八年十二
    月二十日起至八十九年三月二十日止，計三個月。四、公告遷葬期間墳墓所有人
    、關係人、‧‧‧請攜帶身分證‧‧‧或相關文件等，向臺北市士林區住六－六
    自辦市地重劃區重劃會申請認領、辦理遷墓及請領遷葬補償費‧‧‧逾期未遷者
    由重劃會代為遷葬安置於靈（納）骨堂（塔），．．．」其公告遷葬之三個月期
    間係墓主自行遷葬期間，如逾三個月未自行遷葬，始由被告責由申請人（本件為
    重劃會）會同管理機關（即台北市殯葬管理處）辦理遷葬，其顯然已在遷葬前三
    個月為公告，並未違反法律規定。從而被告以原告父母之墓園位於重劃會規劃之
    台北市「住六－六」自辦市地○○區○道路用地上，影響重劃工程之進行，有礙
    公共利益應予遷葬，依重劃會之申請為公告，並無違誤，訴願決定予以維持，亦
    無不合，原告仍執前詞聲請撤銷，為無理由，應予駁回。
三、據上論結，本件原告之訴為無理由，依行政訴訟法第九十八條第三項前段，判決
    如主文。
中    華    民    國      九十      年      十一      月      十五      日
                 臺 北 高 等 行 政 法 院   第 一 庭
                                審 判 長 法  官  鄭 忠 仁
                                         法  官  林 育 如
                                         法  官  楊 莉 莉
右為正本係照原本作成。
如不服本判決，應於送達後二十日內，向本院提出上訴狀並表明上訴理由，如於本判
決宣示後送達前提起上訴者，應於判決送達後二十日內補提上訴理由書（須按他造人
數附繕本）。
中    華    民    國      九十      年      十一      月      十五      日
                                         書記官  黃 舜 民


司法院資訊處製作；財團法人民間司法改革基金會備份。
